ACORDAO-COMPLETO-2554569

ACÓRDÃO 7339/2022 ATA 36/2022 - PRIMEIRA CÂMARA

VISTOS, relatados e discutidos estes autos de processo de aposentadoria de ex-servidor do Ministério da Agricultura, Pecuária e Abastecimento,
ACORDAM os Ministros do Tribunal de Contas da União, reunidos em sessão da Primeira Câmara, diante das razões expostas pelo relator e com fundamento na Constituição Federal, art. 71, III e IX, e na Lei 8.443/1992, arts. 1º, V, e 39, II, em:
9.1. considerar ilegal e negar registro ao ato de aposentadoria do sr. Luís Antônio Gonçalves de Oliveira;
9.2. dispensar a devolução dos valores indevidamente recebidos pelo interessado, em boa-fé, nos termos do Enunciado 106 da Súmula de Jurisprudência deste Tribunal;
9.3. determinar ao Ministério da Agricultura, Pecuária e Abastecimento que adote as seguintes providências, sob pena de responsabilidade solidária da autoridade administrativa omissa:
9.3.1. dê ciência do inteiro teor desta deliberação ao sr. Luís Antônio Gonçalves de Oliveira no prazo de quinze dias e faça juntar o comprovante de notificação a estes autos nos quinze dias subsequentes;
9.3.2. suspenda os pagamentos efetuados com base no ato ora impugnado no prazo de quinze dias;
9.4. determinar à Sefip que verifique a ocorrência de pagamentos da rubrica "01639-DECISAO JUD TRAN JUG IS/PSS-PE (Decisão judicial - PSS) - Decisão judicial (Anexo "Seção Judiciária de Rondônia 1ª Vara") " para outros servidores inativos do Ministério da Agricultura, Pecuária e Abastecimento, em especial daqueles vinculados ao Departamento da Comissão Executiva do Plano da Lavoura Cacaueira, no estado de Rondônia.

Pessoal. Aposentadoria. Decisões judiciais. Planos econômicos.

Primeira Câmara

Ministério da Agricultura, Pecuária e Abastecimento.

3. Interessados/Responsáveis:
3.1. Interessado: Luís Antônio Gonçalves de Oliveira (XXX.406.061-XX).

13.1. Ministros presentes: Jorge Oliveira (na Presidência) e Benjamin Zymler (Relator).
13.2. Ministro-Substituto convocado: Marcos Bemquerer Costa.
13.3. Ministros-Substitutos presentes: Augusto Sherman Cavalcanti e Weder de Oliveira.

BENJAMIN ZYMLER

Adoto como Relatório a instrução elaborada na Secretaria de Fiscalização de Integridade de Atos e Pagamentos de Pessoal e de Benefícios Sociais (Sefip) , à qual manifestou sua anuência o representante do Ministério Público junto ao Tribunal de Contas da União (MPTCU) :
"INTRODUÇÃO
Trata-se de ato inicial de aposentadoria, submetido, para fins de registro, à apreciação do Tribunal de Contas da União (TCU) , de acordo com o art. 71, inciso III, da Constituição Federal.  O ato foi cadastrado e disponibilizado ao TCU por intermédio do Sistema e-Pessoal, na forma do art. 2º e 4º da Instrução Normativa TCU 78/2018.
O ato desse processo pertence às seguintes unidades:
Unidade emissora: MINISTÉRIO DA AGRICULTURA, PECUÁRIA E ABASTECIMENTO.
Unidade cadastradora:  MINISTÉRIO DA AGRICULTURA, PECUÁRIA E ABASTECIMENTO.
Subunidade cadastradora: Departamento da Comissão Executiva do Plano da Lavoura Cacaueira - CEPLAC.
EXAME TÉCNICO
Procedimentos aplicados
Os procedimentos para exame, apreciação e registro de atos de pessoal encontram-se estabelecidos na Instrução Normativa TCU 78/2018 e na Resolução TCU 206/2007. Essas normas dispõem que os atos de pessoal disponibilizados por meio do e-Pessoal devem ser submetidos previamente a críticas automatizadas, com base em parâmetros predefinidos.
As críticas das informações cadastradas na etapa de coleta do ato foram elaboradas e validadas levando-se em conta as peculiaridades de cada ato. Os itens verificados nessa etapa são inerentes a dados cadastrais, fundamentos legais, mapa de tempo, ficha financeira, assim como eventuais ocorrências de acumulação. Trata-se de verificações abrangentes, minuciosas e precisas e sem a necessidade de ação humana e, portanto, menos suscetível a falhas. As críticas aplicadas estão discriminadas no sistema, no Menu e-Pessoal, opção 'Crítica', que podem ser acessadas mediante concessão de perfil específico a servidores do TCU responsáveis pela análise.
Além das críticas automatizadas, há verificação humana adicional no caso de haver alertas do sistema ou informações não formatadas, como esclarecimentos do gestor ou do controle interno.  
As críticas também consideram os registros do Sistema Integrado de Administração de Recursos Humanos (Siape) . O Siape disponibiliza informações atualizadas sobre as parcelas que integram os proventos, diferentemente, portanto, do e-Pessoal, que informa as parcelas no momento do registro do ato. 
Essa confrontação com o Siape fornece uma visão atual e verdadeira da situação, o que permite descaracterizar irregularidades e inconsistências que, embora constantes do e-Pessoal, já foram corrigidas.
As verificações detectadas no ato encontram-se discriminadas na aba de pendências do ato no sistema e-Pessoal, bem como no espelho do ato contemplado por esta instrução.
Exame das Constatações
Ato: 67341/2019 - Inicial - Interessado (a) : LUIS ANTONIO GONCALVES DE OLIVEIRA - CPF: XXX.406.061-XX
Parecer do Controle Interno: considerar o ato Legal.
Constatações e análises: 
1.1.1. Houve o registro de pelo menos uma rubrica com 'Denominação para análise pelo TCU = Decisão judicial (16171 - DECISAO JUDICIAL TRANS JUG APO (Decisão judicial - Outros) - R$ 309,60) .
Justificativa do Gestor de Pessoal: Não há. Verificação efetuada no âmbito do TCU.
Análise do Controle Interno:  Não há. Verificação efetuada no âmbito do TCU.
Análise da Equipe Técnica: Ilegal
O TCU tem por indevido o pagamento dessas parcelas, mesmo que amparadas por sentença judicial. Assim, no que se refere ao pagamento de percentuais relativos a planos econômicos, a jurisprudência deste Tribunal, a exemplo do paradigmático Acórdão 2161/2005-TCU-Plenário, de relatoria do Ministro Walton Alencar Rodrigues, é no sentido de que essas rubricas judiciais já deveriam ter sido totalmente absorvidas pelos aumentos remuneratórios ocorridos ao longo do tempo.
1.1.2. Houve o registro de pelo menos uma rubrica com 'Denominação para análise pelo TCU = Decisão judicial (01639 - DECISAO JUD TRAN JUG IS/PSS-PE (Decisão judicial - PSS) - R$ 271,29) .
Justificativa do Gestor de Pessoal: Não há. Verificação efetuada no âmbito do TCU.
Análise do Controle Interno:  Não há. Verificação efetuada no âmbito do TCU.
Análise da Equipe Técnica: Legal
Conforme o contracheque atual, a rubrica de decisão judicial relativa ao adicional de insalubridade não está mais sendo paga. Assim, o ato pode receber a chancela de legalidade.
1.1.3. Houve o registro de pelo menos uma rubrica com 'Denominação para análise pelo TCU = Decisão judicial (16171 - DECISAO JUDICIAL TRANS JUG APO (Decisão judicial - Outros) - R$ 309,48) .
Justificativa do Gestor de Pessoal: Não há. Verificação efetuada no âmbito do TCU.
Análise do Controle Interno:  Não há. Verificação efetuada no âmbito do TCU.
Análise da Equipe Técnica: Ilegal
O TCU tem por indevido o pagamento dessas parcelas, mesmo que amparadas por sentença judicial. Assim, no que se refere ao pagamento de percentuais relativos a planos econômicos, a jurisprudência deste Tribunal, a exemplo do paradigmático Acórdão 2161/2005-TCU-Plenário, de relatoria do Ministro Walton Alencar Rodrigues, é no sentido de que essas rubricas judiciais já deveriam ter sido totalmente absorvidas pelos aumentos remuneratórios ocorridos ao longo do tempo.
O quadro resumo de ocorrências e, quando for o caso, o detalhamento da norma legal e da jurisprudência para as inconsistências acima elencadas encontra-se no anexo II dessa instrução. 
Encaminhamento do ato: 
Considerar ILEGAL e recusar registro do ato de aposentadoria 67341/2019 - Inicial de LUIS ANTONIO GONCALVES DE OLIVEIRA do quadro de pessoal do órgão/entidade MINISTÉRIO DA AGRICULTURA, PECUÁRIA E ABASTECIMENTO, com base nos arts. 71, inciso III, da Constituição Federal, 1º, inciso V, e 39, inciso II, da Lei 8.443/1992 e 260, § 1º, do Regimento Interno. 
Com fulcro no art. 262, caput, do Regimento Interno deste Tribunal, determinar ao órgão/entidade MINISTÉRIO DA AGRICULTURA, PECUÁRIA E ABASTECIMENTO que: 
emita novo ato, livre da irregularidade ora apontada, em substituição ao ato de aposentadoria de LUIS ANTONIO GONCALVES DE OLIVEIRA, submetendo-o à nova apreciação por este Tribunal, na forma do artigo 260, caput, também do Regimento.
dispense a devolução dos valores indevidamente recebidos de boa-fé até a data da ciência do órgão/entidade MINISTÉRIO DA AGRICULTURA, PECUÁRIA E ABASTECIMENTO, do acórdão que vier a ser proferido, com base no Enunciado 106 da Súmula da Jurisprudência do TCU.
dê ciência, no prazo de quinze dias, contados da notificação, do inteiro teor desta deliberação (a) o interessado (a) , alertando-o (a) de que o efeito suspensivo proveniente da interposição de eventuais recursos junto ao TCU não o (a) exime da devolução dos valores percebidos indevidamente, caso o recurso não seja provido.
informe o teor do acórdão que vier a ser prolatado, encaminhando ao TCU, no prazo de trinta dias, comprovante da data de ciência pelo (a) interessado (a) , nos termos do art. 4º, § 3º, da Resolução TCU 170/2004.
faça cessar todo e qualquer pagamento relativo ao ato impugnado de LUIS ANTONIO GONCALVES DE OLIVEIRA, no prazo máximo de quinze dias, contados da ciência da decisão deste Tribunal, sob pena de ressarcimento das quantias pagas após essa data pelo responsável.
CONCLUSÃO
A abrangência e a profundidade das verificações levadas a efeito fundamentam convicção de que o ato 67341/2019 pode ser apreciado pela ilegalidade, em razão das irregularidades apontadas no item Exame das Constatações desta instrução, que representam afronta à legislação e à jurisprudência de referência
PROPOSTA DE ENCAMINHAMENTO
Ante o exposto, com fundamento no art. 71, inciso III, da Constituição Federal, no art. 1º, inciso V, e art. 39, incisos I e II, da Lei 8.443/1992, no art. 260 do Regimento Interno do Tribunal de Contas da União, propõe-se: 
Considerar ILEGAL e recusar registro do ato de aposentadoria 67341/2019 - Inicial de LUIS ANTONIO GONCALVES DE OLIVEIRA do quadro de pessoal do órgão/entidade MINISTÉRIO DA AGRICULTURA, PECUÁRIA E ABASTECIMENTO, com base nos arts. 71, inciso III, da Constituição Federal, 1º, inciso V, e 39, inciso II, da Lei 8.443/1992 e 260, § 1º, do Regimento Interno.
Com fulcro no art. 262, caput, do Regimento Interno deste Tribunal, determinar ao órgão/entidade MINISTÉRIO DA AGRICULTURA, PECUÁRIA E ABASTECIMENTO que: 
emita novo ato, livre da irregularidade ora apontada, em substituição ao ato de aposentadoria de LUIS ANTONIO GONCALVES DE OLIVEIRA, submetendo-o à nova apreciação por este Tribunal, na forma do artigo 260, caput, também do Regimento.
dispense a devolução dos valores indevidamente recebidos de boa-fé até a data da ciência do órgão/entidade MINISTÉRIO DA AGRICULTURA, PECUÁRIA E ABASTECIMENTO, do acórdão que vier a ser proferido, com base no Enunciado 106 da Súmula da Jurisprudência do TCU.
dê ciência, no prazo de quinze dias, contados da notificação, do inteiro teor desta deliberação (a) o interessado (a) , alertando-o (a) de que o efeito suspensivo proveniente da interposição de eventuais recursos junto ao TCU não o (a) exime da devolução dos valores percebidos indevidamente, caso o recurso não seja provido.
faça cessar todo e qualquer pagamento relativo ao ato impugnado de LUIS ANTONIO GONCALVES DE OLIVEIRA, no prazo máximo de quinze dias, contados da ciência da decisão deste Tribunal, sob pena de ressarcimento das quantias pagas após essa data pelo responsável.
informe o teor do acórdão que vier a ser prolatado, encaminhando ao TCU, no prazo de trinta dias, comprovante da data de ciência pelo (a) interessado (a) , nos termos do art. 4º, § 3º, da Resolução TCU 170/2004."
É o relatório.

não há.

Procurador Marinus Eduardo De Vries Marsico.

PESSOAL. APOSENTADORIA. MANUTENÇÃO, NOS PROVENTOS DE APOSENTADORIA, DE VANTAGENS DECORRENTES DE SENTENÇAS TRABALHISTAS ALUSIVAS A PLANOS ECONÔMICOS DA DÉCADA DE 1980, BEM ASSIM DE DECISÃO DA JUSTIÇA FEDERAL CONCERNENTE A ADICIONAL DE INSALUBRIDADE DEVIDO AOS SERVIDORES. ILEGALIDADE. NEGATIVA DE REGISTRO. DISPENSA DE DEVOLUÇÃO DOS VALORES INDEVIDAMENTE RECEBIDOS. DETERMINAÇÕES.

APOSENTADORIA (APOS)

Secretaria de Fiscalização de Integridade de Atos e Pagamentos de Pessoal e de Benefícios Sociais (Sefip).

Cuidam os autos de aposentadoria do sr. Luís Antônio Gonçalves de Oliveira no cargo de Agente de Atividades Agropecuárias do Ministério da Agricultura, Pecuária e Abastecimento.
2. A concessão teve vigência em 14/3/2019 e foi fundamentada no art. 3º da EC 47/2005.
3. Os pareceres constantes dos autos foram pela ilegalidade do ato em exame em virtude do pagamento de três parcelas judiciais:
a) Plano Verão (URP de 26,05% - sentença trabalhista proferida em 1992) - R$ 309,48;
b) Plano Bresser (26,06% - sentença trabalhista proferida em 1992) - R$ 309,60;
c) PSS (ação ordinária 11164.64.2010.4.01.4100 - adicional de insalubridade) - R$ 271,29. 
4. Assiste razão aos pareceres.
5. As sentenças judiciais trabalhistas, ainda que determinem a incorporação de planos econômicos à remuneração dos servidores, devem ter seus efeitos limitados à instituição do Regime Jurídico Único, momento no qual a Justiça do Trabalho deixa de ter jurisdição sobre causas entre servidores e administração.
6. Além disso, os inúmeros reajustes concedidos aos servidores ao longo dos últimos trinta anos impunham à administração o dever de proceder à absorção dos valores decorrentes de perdas em outras estruturas remuneratórias.
7. Apenas para ilustrar, a tabela seguinte demonstra a evolução da remuneração do ex-servidor:
										Em R$
		Jan 2006
	Jan 2011
	Jan 2019

	Vencimento básico
	433,59
	2.583,76
	3.313,31

	ATS
	60,70
	361,72
	463,86

	GAE
	693,74
	-
	-

	V.P.Transitória art. 2  MP1.573-7
	112,54
	112,54
	112,54

	GDAFTA
	1.652,00
	4297,3
	5.705,00

	Abono Lei 10.698/2003
	59,87
	-
	-

	Total 
	3.012,44
	7.355,32
	9.594,71

	Aumento remuneratório
	-
	4.342,88
	2.239,39

	Dec. judic. 26,06 %
	320,89
	309,60
	309,60

	Dec. judic. 26,05% 
	320,77
	309,48
	309,48

	Dec. judic. adic. insalubridade
			271,29

	Tota de decisão judicial
	641,66
	619,08
	890,37

8. Como se vê, a absorção das parcelas alusivas aos planos econômicos foi irrisória. Os aumentos concedidos à categoria, considerados, a título ilustrativo, apenas aqueles posteriores a 2006, seriam suficientes para assegurar a sua integral absorção.
9. Também se revela irregular a inclusão do adicional de insalubridade nos proventos de aposentadoria, por tratar-se de vantagem pro labore faciendo. De mencionar que, em nenhum momento, o juiz da causa tratou do pagamento da vantagem para os inativos, como se depreende da sentença judicial a seguir, obtida no sítio eletrônico do Tribunal Regional Federal da 1ª Região (TRF1) :
"Ante o exposto julgo PROCEDENTE o pedido para determinar à União a o imediato restabelecimento do pagamento do adicional de insalubridade nos vencimentos dos servidores federais substituídos relacionados às fls. 591116 que deverá perdurar enquanto não houver alteração no ambiente laboral o que somente será confirmado com a decisão final no processo administrativo instaurado para reavaliar as condições ambientais de trabalho Laudo Técnico das Condições Ambientais de Trabalho nº 21070000330200815 fl. 1163 e b o pagamento dos valores retroativos referentes às importâncias suprimidas dos vencimentos dos substituídos a título de adicional de insalubridade desde janeiro2010 
Assinalo que as parcelas atrasadas devidas aos substituídos do Sindicato-autor a título de adicional de periculosidade bem como seus reflexos nas demais verbas vencimentais deverão ser pagas com correção monetária nos termos da Lei nº 6899/81 [...]
Por consequência julgo EXTINTO o processo com resolução do mérito nos termos do art. 269 inciso I do CPC. Tendo em vista o caráter alimentar da verba pleiteada considerando versar a pretensão tão somente o restabelecimento de situação anterior desconstituída sem motivação adequada e em desconformidade com a lei bem assim considerando que afasta eventual prejuízo ao Erário a condição de servidores públicos ostentada pelos substituídos do Sindicato-autor deve ser assegurada efetividade do processo viabilizando-se desde logo o resultado prático deferido na presente sentença. Assim com base no artigo 273 c/c o art. 461 3º ambos do CPC, ANTECIPO os efeitos da tutela jurisdicional para DETERMINAR a UNIÃO que no prazo de 15 quinze dias proceda ao restabelecimento do pagamento do adicional de insalubridade nos vencimentos dos servidores federais substituídos relacionados às fls 591116 [...]" (grifos acrescidos) .
10. Ora, evidentemente, quando o servidor se aposenta, cessadas estão as condições ambientais do trabalho que ensejavam o pagamento do adicional de insalubridade.
11. Ademais, as vantagens judiciais obtidas pelos servidores ativos não são automaticamente transplantadas para a aposentadoria, momento no qual surge nova relação jurídica entre administração e administrado. 
12. Nesse sentido é a jurisprudência do Supremo Tribunal Federal (STF) : 
"DECADÊNCIA - ATO ADMINISTRATIVO - DESFAZIMENTO - APOSENTADORIA - INADEQUAÇÃO. O disposto no artigo 54 da Lei nº 9.784/99, a revelar o prazo de decadência para a Administração Pública rever os próprios atos, por pressupor situação jurídica constituída, não se aplica à aposentadoria, porque esta reclama atos sequenciais. PROVENTOS DA APOSENTADORIA - URPs - DECISÃO JUDICIAL - ALCANCE. O título judicial há de ter o alcance perquirido não só quanto à situação jurídica do beneficiário - servidor -, mas também ao fato de envolver relação jurídica de ativo, e não de inativo." (MS 28.604/DF, rel. Ministro Marco Aurélio; julgado pela Primeira Turma em 4/12/2012) .
13. Por conseguinte, deve-se negar registro à presente concessão e dispensar a devolução das quantias indevidamente recebidas pelo interessado, em boa-fé.
14.Adicionalmente, proponho que se determine à Sefip que faça um levantamento para verificar o pagamento da rubrica judicial relativa ao adicional de insalubridade para outros servidores inativos do órgão.

Diante do exposto, VOTO por que o Tribunal adote a deliberação que ora submeto à apreciação deste colegiado.
TCU, Sala das Sessões, em 11 de outubro de 2022.
BENJAMIN ZYMLER 
Relator